【裁判字號】    95,台上,2380
【裁判日期】    951026
【裁判案由】    確認債權不存在等
【裁判全文】
最高法院民事判決            九十五年度台上字第二三八０號
上  訴  人  甲 ○ ○
            乙○○○
共      同
訴訟代理人  許 華 雄律師
被 上訴 人  丙 ○ ○
            丁○○○
            戊 ○ ○
            己 ○ ○
            庚 ○ ○
            辛 ○ ○
共      同
訴訟代理人  羅 瑞 洋律師
上列當事人間請求確認債權不存在等事件，上訴人對於中華民國
九十四年十一月八日台灣高等法院第二審判決（九十四年度重上
字第二一九號），提起上訴，本院判決如下：
    主  文
上訴駁回。
第三審訴訟費用由上訴人負擔。
    理  由
本件被上訴人主張：兩造及訴外人羅宇宸於民國八十六年十一月
二十五日，於台灣台北地方法院（下稱台北地院）八十六年度重
訴字第一一九七號民事事件成立訴訟上和解，約定伊及訴外人羅
宇宸連帶給付上訴人各新台幣（下同）二千八百萬元。嗣兩造及
訴外人羅宇宸另簽訂和解書（下稱系爭和解書），約定系爭和解
筆錄所載伊及訴外人羅宇宸應連帶給付予上訴人之金額，倘不為
財政部台灣省北區國稅局淡水稽徵所（下稱國稅局）認定係伊及
訴外人羅宇宸之被繼承人羅根之債務，而不能自羅根之遺產總額
扣除以減免遺產稅時，伊及訴外人羅宇宸僅需於國稅局核定遺產
稅之一年內給付上訴人包括簽約時已先行給付上訴人各一百十萬
元在內之各五百二十五萬元，系爭和解筆錄所載伊及訴外人羅宇
宸之其餘債務即予免除。又伊係於九十年二月二十七日收受國稅
局之遺產稅核定通知書，國稅局未認定系爭和解筆錄所載伊及訴
外人羅宇宸應連帶給付上訴人之金額屬於羅根之債務，而未列入
羅根之遺產總額以減免遺產稅，則伊依約即需於九十一年二月二
十六日以前給付上訴人各四百十五萬元。詎上訴人竟於九十一年
一月十日、九十一年二月五日以台北青田郵局第四○號、第一六
七號存證信函對被上訴人丁○○○為催告及解除和解契約之意思
表示，乃屬期前解約，且並未對除丁○○○外之其餘被上訴人及
訴外人羅宇宸為任何通知，自不合法。嗣伊及訴外人羅宇宸再於
九十一年二月二十八日、同年三月三十日至同年十一月三十日之
每月三十日，分十期給付上訴人各四百十五萬元，合計上訴人已
各受償五百二十五萬元，則兩造間因系爭和解書所生債務已全部
清償完畢，上訴人嗣以台北青田郵局第三二二號、第三九一號存
證信函對被上訴人丁○○○所為之催告即不生效力。又上訴人甲
○○持系爭和解筆錄，以伊尚積欠上訴人各二千二百七十五萬元
為由聲請強制執行被上訴人戊○○所有之不動產（台北地院九十
二年度執字第二三二七二號強制執行事件）；上訴人乙○○○亦
持系爭和解筆錄聲請強制執行被上訴人戊○○、丙○○所有之不
動產（台北地院九十二年度執字第二三八六六號強制執行事件）
，並已拍賣完竣而製作分配表在案。伊自得請求確認系爭和解筆
錄所載伊連帶給付上訴人各二千二百七十五萬元債權部分不存在
。又被上訴人丙○○、戊○○依強制執行法第四十一條、第十四
條之規定，亦得對上開強制執行事件提起分配表異議之訴及債務
人異議之訴。另上訴人違反系爭和解書第三條約定，於伊給付後
仍持系爭和解筆錄聲請強制執行，上訴人應各賠償被上訴人二千
八百萬元，爰僅先為一部主張等情，求為（一）確認系爭和解筆
錄所載伊連帶給付上訴人各二千二百七十五萬元債權部分不存在
。（二）台北地院九十二年度執字第二三二七二號強制執行事件
所為執行程序撤銷。（三）台北地院九十二年度執字第二三八六
六號強制執行事件，乙○○○於分配表內表１、２、３次序之分
配金額應剔除。（四）乙○○○所分配之金額由其他債權人依第
一審更正聲明狀之附表二所示之分配表分配。（五）命上訴人甲
○○、乙○○○各給付三百萬元、一千七百萬元及法定遲延利息
之判決（第一審判決確認上開和解筆錄所載被上訴人應連帶給付
上訴人各二千二百七十五萬元債權部分不存在，且撤銷台北地院
九十二年度執字第二三二七二號事件之強制執行程序，而駁回被
上訴人其餘之請求。上訴人就其敗訴部分聲明不服，至駁回部分
被上訴人未聲明不服）。
上訴人則以：國稅局係於九十年一月三十一日核定羅根之遺產稅
，惟未認定系爭和解筆錄所載被上訴人及訴外人羅宇宸應連帶給
付上訴人之金額屬於羅根之債務，而未列入羅根之遺產總額以減
免遺產稅，則被上訴人及訴外人羅宇宸即應於九十一年一月三十
日以前給付上訴人各四百十五萬元，伊因遲未獲給付，乃於九十
一年一月十日以台北青田郵局第四○號存證信函催告被上訴人及
訴外人羅宇宸給付，然未獲置理，伊又於九十一年二月五日以台
北青田郵局第一六七號存證信函向被上訴人及訴外人羅宇宸為解
除和解契約之意思表示，復以台北青田郵局第三二二號、第三九
一號存證信函催告被上訴人及訴外人羅宇宸給付，則扣除被上訴
人及訴外人羅宇宸分十期所給付予上訴人各四百十五萬元，被上
訴人及訴外人羅宇宸依系爭和解筆錄仍應連帶給付伊各二千二百
七十五萬元，故上訴人甲○○、乙○○○分別持系爭和解筆錄聲
請強制執行，經台北地院民事執行處分別以九十二年度民執字第
二三二七二號、第二三八六六號強制執行事件，查封被上訴人戊
○○、丙○○所有之不動產，自無違誤。又系爭和解書第三條第
二項約定伊不得持系爭和解筆錄聲請強制執行，違反強制執行法
第四條第一項訴訟上和解有執行力之強制規定，依最高法院二十
年上字第七九九號判例意旨及民法第一百十一條之規定，系爭和
解書應屬無效等語，資為抗辯。
原審斟酌全辯論意旨及調查證據之結果，以：查，兩造及訴外人
羅宇宸就台北地院八十六年度重訴字第一一九七號清償債務事件
，於八十六年十一月二十五日成立訴訟上和解，被上訴人及訴外
人羅宇宸願連帶給付上訴人各二千八百萬元，則兩造在該訴訟上
和解成立前就上開債務所發生之事實固應受系爭和解筆錄所載內
容之拘束，惟兩造及訴外人羅宇宸復於八十六年十一月二十九日
簽定系爭和解書，係兩造於訴訟上和解成立後就被上訴人所負和
解債務另為約定，乃為和解成立後所生之事實，則不受在前成立
和解之拘束。至於兩造雖於系爭和解書第三條第二項約定上訴人
不得持系爭和解筆錄聲請強制執行，然此乃兩造就限制上訴人實
施強制執行之合意，並非否認系爭和解筆錄之執行力，上訴人辯
稱系爭和解書應屬無效云云，洵無足取。次按解釋契約，固須探
求當事人立約時之真意，不能拘泥於契約之文字，但契約文字業
已表示當事人真意，無須別事探求者，即不得反捨契約文字而更
為曲解（最高法院十七年上字第一一一八號判例要旨參照），故
探求契約當事人之真意，應通觀契約全文，依誠信原則，從契約
之主要目的及經濟價值等作全盤之觀察，若契約文字，有辭句模
糊，或文意模稜兩可時，固不得拘泥於所用之辭句，但解釋之際
，並非必須捨辭句而他求，倘契約文字業已表示當事人真意，無
須別事探求者，即不能反捨契約文字更為曲解。查觀諸兩造於系
爭和解書第五條約定：「台北地院和解筆錄所載甲方（即被上訴
人及訴外人羅宇宸）應連帶給付乙方（即上訴人及訴外人陳羅春
子、高羅美惠）之金額倘有不為國稅局認定係羅根債務不能自遺
產總額扣除減免遺產稅時，……乙方同意甲方只須給付乙○○○
及甲○○各新台幣五百二十五萬元……。惟甲方應將餘款於國稅
局核定遺產稅之壹年內乙次給付乙方……」，足見兩造乃將系爭
和解書所約定法律行為效力之發生，繫於國稅局核定羅根遺產稅
之結果，而被上訴人於遺產稅核定通知書送達前並無從知悉其內
容，所負義務自無由發生，應待被上訴人收受遺產稅核定通知書
後，上訴人始得請求被上訴人依約給付。再依台北地院函詢財政
部台灣省北區國稅局所覆意見以觀，足認被上訴人確於九十年二
月二十七日親至國稅局領取繳款通知書，始知悉國稅局並未認定
系爭和解筆錄所載被上訴人及訴外人羅宇宸應連帶給付上訴人之
金額屬於羅根之債務，而未列入羅根之遺產總額以減免遺產稅之
事實，有該局九十三年五月七日北區國稅審二字第○九三一○二
三六一○號函在卷可稽，是被上訴人依系爭和解書之約定，應於
自九十年二月二十七日之翌日起算之一年內即九十一年二月二十
七日前，連帶給付扣除簽定系爭和解書時已先行給付上訴人各一
百十萬元所餘之各四百十五萬元，堪以認定。次查，本件被上訴
人依系爭和解書之約定，應於九十一年二月二十七日前連帶給付
上訴人各四百十五萬元，則上訴人於九十一年一月十日即以台北
青田郵局第四○號存證信函催告被上訴人給付，復於九十一年二
月五日以台北青田郵局第一六七號存證信函向被上訴人及訴外人
羅宇宸為解除系爭和解書所生法律關係之意思表示，顯係均於被
上訴人清償期限屆滿前所為，自不生合法催告及解約之效力。至
上訴人嗣於九十二年五月六日、同年五月二十九日又以台北青田
郵局第三二二號、第三九一號存證信函催告被上訴人及訴外人羅
宇宸連帶給付，係上訴人於上述和解書約定債務已清償完畢後，
仍本於系爭和解筆錄而為請求，所為催告自非合法，是上訴人辯
稱系爭和解書之法律關係已因合法解除而不存在云云，即非可取
。此外，被上訴人及訴外人羅宇宸除於簽立系爭和解書時已先行
給付上訴人各一百十萬元外，復於九十一年二月二十八日、同年
三月三十日至同年十一月三十日之每月三十日，分十期給付上訴
人各四百十五萬元，共計給付上訴人各五百二十五萬元，為兩造
所不爭執，是被上訴人所負之連帶債務五百二十五萬元業經清償
而消滅，依系爭和解書約定，上訴人復拋棄系爭和解筆錄所載其
餘各二千二百七十五萬元之債權，故被上訴人請求確認系爭和解
筆錄所載被上訴人應連帶給付上訴人各二千二百七十五萬元債權
部分不存在，洵屬正當。末查，上訴人甲○○前持系爭和解筆錄
聲請強制執行，經台北地院以九十二年度執字第二三二七二號事
件，查封被上訴人戊○○所有之不動產在案，惟系爭和解筆錄所
載被上訴人應連帶給付上訴人各二千二百七十五萬元債權部分既
經確認不存在，即發生消滅上訴人請求之事由，則上開強制執行
程序，即屬不當，又該強制執行程序尚未終結，亦有公務電話查
詢紀錄表足憑，是被上訴人請求撤銷上開強制執行程序，自屬有
據。綜上所述，被上訴人請求確認系爭和解筆錄所載被上訴人應
連帶給付上訴人各二千二百七十五萬元債權部分不存在，及撤銷
台北地院九十二年度執字第二三二七二號事件之強制執行程序，
為有理由，應予准許云云，為其心證之所由得，並說明其餘攻擊
防禦方法不予審酌之理由，爰將第一審所為上訴人敗訴判決部分
予以維持，駁回上訴人之上訴，核無不合。上訴論旨，就原審取
捨證據、認定事實之職權行使，指摘原判決違背法令，求予廢棄
，非有理由。
據上論結，本件上訴為無理由。依民事訴訟法第四百八十一條、
第四百四十九條第一項、第七十八條，判決如主文。
中    華    民    國  九十五  年    十    月  二十六  日
                      最高法院民事第八庭
                          審判長法官  朱  建  男
                                法官  顏  南  全
                                法官  許  澍  林
                                法官  鄭  傑  夫
                                法官  蘇  清  恭
      本件正本證明與原本無異
                                      書  記  官
中    華    民    國  九十五  年   十一   月    六    日
                                                Ａ


司法院資訊處製作；財團法人民間司法改革基金會備份。
